【裁判字號】    91,簡,668
【裁判日期】    920429
【裁判案由】    勞保
【裁判全文】
臺北高等行政法院判決                              九十一年度簡字第六六八號
    原      告  聯友企業股份有限公司
    代  表  人  甲○○
    被      告  行政院勞工委員會
    代  表  人  陳菊（主任委員）
右當事人間因勞保事件，原告不服行政院中華民國九十一年五月七日院臺訴字第○九
一○○二一三二三號訴願決定，提起行政訴訟。本院判決如左：
    主  文
原告之訴駁回。
訴訟費用由原告負擔。
    事  實
一、事實概要：緣被告依國泰綜合醫院所送原告民國（下同）九十年六月二十七日填
    發林伸价之勞工保險職業傷病住院申請書，以原告未依行為時勞工保險條例第十
    一條規定，於其員工林伸价到職當日（八十八年四月十二日）申報參加勞工保險
    ，乃依行為時勞工保險條例第七十二條第一項規定，以九十年十一月二十三日台
    九十勞局承字第○一○三四一七號函處原當自八十八年四月十二日至八十九年三
    月十五日止應負擔保險費金額二倍之罰鍰計新台幣（以下同）一七、○六四元。
    原告不服，提起訴願，遭決定駁回，遂提起本件行政訴訟。
二、兩造聲明：
  (一)原告聲明：1.訴願決定及原處分均撤銷。
              2.訴訟費用由原告負擔。
  (二)被告聲明：1.駁回原告之訴。
                2.訴訟費用由被告負擔。
三、兩造之爭點：被告以原告未依勞工保險條例第十一條規定，於其員工林伸价到職
                當日申報參加勞工保險，乃依勞工保險條例第七十二條第一項規定
                ，處其應負擔保險費金額二倍之罰鍰計新台幣一七、○六四元，是
                否適法？
  (一)原告主張之理由：
    1.按「人民違反法律上之義務而應受行政罰之行為，法律無特別規定時，雖不以
      出於故意為必要，仍須以過失為其責任條件。但應受行政罰之行為，僅須違反
      禁止規定或作為義務，而不以發生損害或危險為其要件者，推定為有過失，於
      行為人不能舉證證明自己無過失時，即應受處罰。」大法官釋字第二七五號解
      釋著有明文。
    2.原告確實於八十八年四月十二日林伸价到職之當日填具加保書並以限時掛號方
      式郵寄至被告，並於該日起按月代扣勞健保費用。雖被告稱並無收到，此乃被
      告內部作業問題，不可歸責於原告。準此，則原告既已依勞工保險條例等相關
      規定辦理，並無任何故意過失可言。則揆諸前揭大法官解釋，被告並不得對原
      告予以處罰。
    3.次按「符合本條例第六條規定之勞工，各投保單位於其所屬勞工到職、入會、
      到訓之當日列表通知保險人者，其保險效力之開始，自投保單位將加保申報表
      送達保險人或郵寄之當日零時起算；投保單位非於勞工到職、入會、到訓之當
      日列表通知保險人者，其保險效力之開始，自投保單位將加保申報表送達保險
      人或郵寄之翌日零時起算。投保單位於其所屬勞工離職、退會、結（退）訓額
      當日辦理退保者，其保險效力於投保單位將退保申報表送達保險人或郵寄之當
      日二十四時停止；投保單位非於勞工離職、退會、結（退）訓之當日辦理退保
      者，其保險效力於離職、退會、結（退）訓之當日二十四時停止。前二項郵寄
      之當日，以原寄郵局郵戳為準。」勞工保險條例施行細則第十六條定有明文。
    4.本件，原告依上開規定，以郵寄之方式於八十八年四月十二日向被告申請加保
      ，此有原告呈案掛號函件執據可稽。原告既已依法掛號郵寄，則或因郵局郵遞
      過程或被告作業之疏失，以致辦理人員未收到申請表件。此項不利益，無論如
      何，基於衡平原則，皆不應由原告負擔。蓋依勞工保險條例施行細則第十六條
      規定，關於申請表件之遞送，得以郵寄方式為之，應屬「行政機關在其職權或
      所掌事務範圍內，為實現一定之行政目的，以輔導、協助、勸告、建議或其他
      不具法律上強制力之方法，促請特定人為一定作為或不作為之行為（行政程序
      法第一百六十五條參照），屬於「行政指導」之行為。人民因此種行政指導而
      有所作為，在人民無可歸責之情況下而受到不利益，不應由人民負擔（參見蔡
      茂寅，行政指導，收於翁岳生編，行政法爭議問題研究（上），第五九五頁以
      下）。
  (二)被告主張之理由：
    1.按「年滿十五歲以上，六十歲以下之受僱於僱用五人以上公司、行號之員工，
      應以其雇主或所屬團體或所屬機構為投保單位，全部參加勞工保險為被保險人
      。」「符合第六條規定之勞工，各投保單位應於其所屬勞工到職、入會、到訓
      、離職、退會、結訓之當日，列表通知保險人；其保險效力之開始或停止，均
      自應為通知之當日起算。但投保單位非於勞工到職、入會、到訓之當日列表通
      知保險人者，除依本條例第七十二條規定處罰外，其保險效力之開始，均自通
      知之翌日起算。」「投保單位不依本條例之規定辦理投保手續者，按自僱用之
      日起，至參加保險之日止應負擔之保險費金額，處以二倍罰鍰。」為行為時勞
      工保險條例第六條第一項第二款、第十一條及第七十二條第一項前段所規定。
    2.本案被告以原告未依行為時勞工保險條例第十一條規定，於其員工林伸价到職
      之當日申報參加勞工保險，乃依首揭行為時勞工保險條例第七十二條第一項規
      定，處原告自八十八年四月十二日至八十九年三月十五日止應負擔保險費金額
      二倍之罰鍰計一七、○六四元，揆諸首揭規定並無不合，原告不服提起訴願，
      亦應駁回在案。
    3.原告雖檢附限時掛號第八六五三○號函件執據影本，訴稱其已於八十八年四月
      十二日郵寄加保書云云，除無法證明郵寄內容外，被告業以八十九年五月十七
      日以八九保承字第六○○八九四九號函覆原告並未收到前開函件。而據原告八
      十九年五月二十六日函稱其向原寄郵局（仁愛郵局）查詢結果，因已逾半年業
      無檔案可查。復依原告所主張之大法官會議釋字第二七五號之解釋意旨，行為
      人仍需證明自己無過失，方能免責。基此，原告未能提出所稱掛號函件經郵局
      妥投之收據，無法證明該函件確已送達被告，是被告依前揭規定，處原告自八
      十八年四月十二日至八十九年三月十五日止應負擔保險費金額二倍之罰鍰計一
      七、○六四元，並無違法或不當。
    理  由
一、按「年滿十五歲以上，六十歲以下之受僱於僱用五人以上公司、行號之員工，應
    以其雇主或所屬團體或所屬機構為投保單位，全部參加勞工保險為被保險人。」
    、「符合第六條規定之勞工，各投保單位應於其所屬勞工到職、入會、到訓、離
    職、退會、結訓之當日，列表通知保險人；其保險效力之開始或停止，均自應為
    通知之當日起算。但投保單位非於勞工到職、入會、到訓之當日列表通知保險人
    者，除依本條例第七十二條規定處罰外，其保險效力之開始，均自通知之翌日起
    算。」、「投保單位不依本條例之規定辦理投保手續者，按自僱用之日起，至參
    加保險之日止應負擔之保險費金額，處以二倍罰鍰。」行為時勞工保險條例第六
    條第一項第二款、第十一條及第七十二條第一項前段分別定有明文。
二、原告於九十年六月二十七日填發其員工林伸价、由國泰綜合醫院檢送之勞工保險
    職業傷病住院申請書向勞工保險局申請勞保給付，被告查核，認定原告未依行為
    時勞工保險條例第十一條規定，於其員工林伸价到職當日（八十八年四月十二日
    ）申報參加勞工保險，爰依行為時勞工保險條例第七十二條第一項規定，以九十
    年十一月二十三日台九十勞局承字第○一○三四一七號函處原當自八十八年四月
    十二日至八十九年三月十五日止應負擔保險費金額二倍之罰鍰一七、○六四元。
    原告不服，提起訴願，遭決定駁回等情，有被告上開函及行政院訴願決定書等附
    卷可稽，且為兩造所不爭執，堪信為真實。
三、本件兩造之爭執點厥為原告有無於林伸价到職之八十八年四月十二日為林伸价申
    報參加勞工保險一節。查被告處並無原告於上開時日為林伸价申報加保之資料，
    有被告八十八年一月至十二月全年申報異動表收件清單及八十八年四月十二日至
    同年、月二十日電腦清單附卷可憑，被告爰為本件處分；原告則主張其已八十八
    年四月十二日限時掛號郵寄加保書，並提出限時掛號第八六五三○號函件執據影
    本為據；但查：
    (一)郵寄加保書，當以被告所屬勞工保險局收到寄件人文件為其生效要件，此觀勞
    工保險條例第一條「為保障勞工生活、促進社會安全，制定本條例，本條例未規
    定者，適用其他有關法律。」規定及民法第九十五條第一項「非對話而為意思表
    示者，其意思表示，以通知達到相對人時發生效力。」之規定自明。(二)本件原告
    雖提出限時掛號第八六五三○號函件執據影本為據；惟上開執據只能證明原告有
    寄出郵件，但所寄內容為何？有無達到勞工保險局？均屬不能證明。(三)據原告八
    十九年五月二十六日函稱其向原寄郵局（仁愛郵局）查詢結果，因已逾半年業無
    檔案可查。(四)凡此，均乏積極證據證明原告有依法送達林伸价加保書之情事，被
    告依前揭規定，裁處其應負擔之保險費金額二倍罰鍰一七、○六四元，於法有據
    。
四、原告主張司法院大法官解釋第二七五號揭示「人民違反法律上之義務而應受行政
    罰之行為，法律無特別規定時，雖不以出於故意為必要，仍須以過失為其責任條
    件。但應受行政罰之行為，僅須違反禁止規定或作為義務，而不以發生損害或危
    險為其要件者，推定為有過失，於行為人不能舉證證明自己無過失時，即應受處
    罰。」意旨，其已限時掛號林伸价加保書，雖被告未收到不應歸責原告云云；惟
    按徵之郵件處理實務，寄送郵件為證明相對人有收悉郵件，當以雙掛號行之，此
    乃普通一般人基於普通注意所應為；詎原告寄送加保書未依雙掛號寄送，而採限
    時掛號，致未能提出雙掛號回執，以證明勞工保險局有收悉原告所寄加保書，此
    應注意能注意而未注意事項，要屬原告過失，無庸置疑，揆諸前揭大法官解釋意
    旨，原告既難辭過失之責，被告依法裁罰，並無不合，原告此項主張，殊不足採
    。
五、原告主張依勞工保險條例施行細則第十六條規定，關於申請表件之遞送，得以郵
    寄方式為之，該項規定應屬行政程序法第一百六十五條之行政指導，原告既以郵
    寄之方式於八十八年四月十二日向被告申請加保，被告辦理人員未收到申請表件
    之不利益，基於衡平原則，不應由原告負擔云云；按勞工保險條例施行細則第十
    六條雖有申請文件得以郵寄方式為之之規定，但其文中明載「將加保申報表送達
    保險人」，足見即使以郵寄方式寄送，亦必以郵送之文件「送達」保險人始符申
    報要件，要無疑義。而原告未以雙掛號寄送，致未能出已送達被告勞工保險局之
    證據，自應負未送達之責任至明。另該項郵寄方式送達之規定，係法律授權命令
    所定，屬一般抽象法規，非所稱之行政指導，原告此項主張，洵屬無據。
六、綜合上述，原告既未能提出其業於其員工林伸价到職之八十八年四月十二日為林
    伸价申報參加勞工保險之證據，被告依勞工保險條例第七十二條第一項前段規定
    裁罰其應負擔保險額二倍罰鍰，並無不合，訴願決定予以維持，亦無違誤，原告
    仍執前詞，訴請撤銷，為無理由，應予駁回。
據上論結，本件原告之訴為無理由，爰依行政訴訟法第九十八條第三項前段，判決如
主文。
中    華    民    國    九十二      年      四        月    二十九      日
                 臺 北 高 等 行 政 法 院   第 六 庭
                                           法    官  闕銘富
右為正本係照原本作成。
本件以訴訟事件所涉及之法律見解具有原則性者為限，始得於本判決送達後二十日內
向本院提出上訴狀並表明上訴理由，如已於本判決宣示後送達前提起上訴者，應於判
決送達後二十日內補具上訴理由（均按他造人數附繕本），且經最高行政法院許可後
方得上訴。
中      華      民      國    九十二    年      四      月     三十     日
                                           書 記 官   吳芳靜


司法院資訊處製作；財團法人民間司法改革基金會備份。
